【裁判字號】    92,上易,165
【裁判日期】    920311
【裁判案由】    傷害等
【裁判全文】
臺灣高等法院臺中分院刑事判決                   九十二年度上易字第一六五號
    上  訴  人
    即  被  告  乙○○
    上  訴  人
    即  被  告  丙○○
    共      同
    選任辯護人  楊振芳
右上訴人因傷害等案件，不服臺灣台中地方法院九十一年度易字第二六三四號中華民
國九十一年十二月六日第一審判決（起訴案號：臺灣台中地方法院檢察署九十一年度
偵字第二一○九、一六八○○號），提起上訴，本院判決如左：
    主      文
上訴駁回。
    事      實
一、乙○○與甲○○均係台中縣大里市○○路「大里京華大樓」之住戶，雙方因社區
    管理費之收取而有糾紛，乙○○於民國九十年五月十四日晚間七時許，與當時大
    里京華大樓社區管委會主委林志文，前往甲○○位於臺中縣大里市○○路四二號
    四樓之住處欲向甲○○收取管理費，雙方又因細故而發生爭執，乙○○為迫使甲○○開門外出，揚言稱：「撬掉門．．．撬掉．．」，並以手數次強拉甲○○住
    處鐵門之強暴手段拉扯搖晃甲○○住處鐵門，嗣甲○○始開門，使甲○○行無義
    務之事。另甲○○擔任「大里京華大樓」社區管理委員會主任委員後，於九十年
    十一月二十八日晚間九時三、四十分許，在「大里京華大樓」管理室大廳內驗收
    監視器時，適乙○○自外返回大樓，甲○○即向乙○○催討九十年十月、十一月
    之管理費，乙○○心生不滿而與甲○○發生口角，而另起意基於公然侮辱人之故
    意，在「大里京華大樓」社區管理室大廳之公眾得出入場所，以「幹你娘」等語
    之足以貶損人格之不雅言詞公然侮辱甲○○。嗣並以其所有之00000000
    00號行動電話撥打0000000000號電話電召其友丙○○前來助陣，丙○○約於當日晚間十時許到達「大里京華大樓」管理室大廳後即詢問乙○○「是
    誰」，經乙○○指係甲○○後，丙○○另持塑膠棒命甲○○下跪，以脅迫方式使
    甲○○行無義務之事，惟因甲○○拒絕聽從而未得逞，而乙○○與丙○○共同基
    於普通傷害之犯意聯絡，由乙○○徒手、丙○○持持塑膠棒毆打甲○○，致甲○○身體受有背部、左上臂部、左前臂部、左大腿部多處瘀傷及擦傷等傷害。
二、案經告訴人甲○○訴請臺中縣警察局霧峰分局報請臺灣臺中地方法院檢察署檢察
    官偵查起訴。
    理      由
一、訊據上訴人即被告乙○○坦承於九十年五月十七日晚間，前往告訴人甲○○住處
    要其外出商談繳交管理費之事實及於九十年十一月二十八日晚間在管理室大廳以
    「幹你娘」辱罵告訴人及與告訴人衝突之事實，惟另矢口否認有何傷害、妨害自
    由等犯行，辯稱：於九十年五月十七日晚間，其前往告訴人甲○○住處只是隔著
    鐵門與告訴人對話，只是摸著門而非要撬開門，大概沒隔多久告訴人就出來，大
    家談一談就算了；至於九十年十一月二十八日晚間自外返家，正好告訴人欲收管
    理費，當時其表示手頭不便，並稱告訴人還不是有一年沒有繳納，渠與告訴人即
    生言語衝突，雙方在管理室大廳對罵「幹你娘」等語，至其雖有打電話給被告丙○○，但係要求其不要過來，因原本其與被告丙○○約好至住處談事情，但因和
    告訴人發生衝突，因此打電話請彭某不要過來，其並未毆打告訴人，只有與之拉
    扯互毆，現場雖有看到另一人毆打告訴人，但不知是何人，且是在其與告訴人拉
    扯後此人方才出現，另證人陳清瑞前後所證不一，其證言應不足取，且原審量刑
    過重云云；另訊據上訴人即被告丙○○亦矢口否認有何傷害及妨害自由之犯行，
    辯稱：伊並未毆打告訴人，亦未持塑膠棒命告訴人跪下，而其係原與被告乙○○
    約好於九十年十一月二十八日晚間要談事情，但胡某打電話叫其不要過去，但因
    其已快到胡某家，因此還是有到場瞭解，到場後看到現場有警車，其並未進入管
    理室，乙○○見其到來有走出來，並表示有事叫其先離開，並表示是因為收管理
    費的事與別人不愉快，其以為係乙○○自己的事情，因此就離開了云云。
二、經查：
  （一）被告乙○○與前「大里京華大樓」社區管委會主委林志文，於上揭時、地欲
        向告訴人收取管理費，被告乙○○與告訴人又因細故而發生爭執，被告乙○○當時口稱欲撬掉門等語，並以手強拉告訴人住處鐵門之事實，業據告訴人
        於偵查中、原審審理及本院調查訊問時指訴綦詳，其指訴稱：當時伊大門打
        開，但其鐵門關上並有上鎖，伊和被告乙○○及林志文隔著鐵門對話，鐵門
        有欄杆，可看到對方，乙○○說要撬開門，一直用手拉著鐵門欄杆拉扯搖晃
        伊的鐵門，鐵門是上鎖的，伊不得已才出去等語（見九十一年度偵字第二一
        ○九號偵查卷第一二三頁、原審卷第二十六頁、本院卷九十二年二月十日調
        查訊問筆錄），證人林志文於偵查中證稱：伊係前任主委，有些住戶不繳管
        理費，告訴人為其中之一，當天其有去找告訴人，至於被告乙○○稱要撬開
        門係一時氣話，但他確實有拉門，但沒有撬門等語（見同上偵查卷第一二三
        、一二四頁），證人羅基萬於偵查中證稱：伊有看到被告乙○○、證人林志
        文至告訴人住處，因其住在八樓，柳某住四樓，聽到敲打吵架聲，就下樓去
        看，當時他們好像已經吵完，當時他們都在門外等語（見同上偵查卷第一三
        八頁）；上情，復經臺灣臺中地方法院檢察署檢察官當庭勘驗當時錄音之錄
        音帶屬實，此有該九十一年六月二十五日偵訊筆錄及該譯文附卷可稽（見同
        上偵查卷第八○、一二三頁），互核告訴人與上開證人指、證述情節大致吻
        合，且參酌被告乙○○於偵查中亦坦承：伊當時有說要撬開，但沒撬，只是
        用手去拉他的門等語無誤（見同上偵查卷第一二三頁），足認告訴人之上開
        指訴內容，堪足採信。則被告乙○○於原審審理及本院審理時辯稱：當時只
        是摸著門，致發生聲響云云，顯係避重就輕，卸責之詞，不足採信。綜上，
        被告乙○○當時為令告訴人開門出來，然其卻對告訴人揚稱欲撬掉門，並以
        手拉扯搖晃鐵門之強暴手段為之，顯見其係欲迫使告訴人打開大門離開屋內
        ，且其後確使告訴人不得不開門至外面，此有使告訴人行無義務之事之強制
        犯行甚明。
  （二）又被告乙○○於九十年十一月二十八日晚間九時三、四十分許，在「大里京
        華大樓」管理室大廳內，因告訴人向其催討大樓管理費，二人發生口角，而
        在「大里京華大樓」社區管理室大廳之公眾得出入場所，以「幹你娘」等語
        辱罵告訴人一節，業被告乙○○坦承在卷，核與告訴人於警偵訊、原審審理
        及本院調查、審理時指訴情節相符，復據證人即「大里京華大樓」住戶李文
        進、魏再興於偵查中證述明確，渠等均證稱：九十年十一月二十八日晚間在
        社區外面吃麵，看到有警車停在社區門口，進入社區後看到被告乙○○與告
        訴人在管理室內發生拉扯，並互「幹你娘」等三字經等語（見同上偵查卷
   第五十九頁），而上開管理室大廳係在大樓一樓大廳設一個櫃檯，住戶出入
        及客人來訪，均會經過該處等情，亦據證人即「大里京華大樓」管委會監察
        委員陳清瑞於原審審理中證述明確（見原審卷第二十八頁），顯見被告乙○○以「幹你娘」辱罵告訴人之管理室大廳，係屬特定多數人或不特定多數人
        得以共見共聞之「公然」狀態；且被告以「幹你娘」之語辱罵告訴人，已足
        以貶損告訴人之人格，自屬侮辱無誤。是被告乙○○涉犯公然侮辱犯行，亦
        堪以認定。至被告乙○○雖辯稱：當時係與告訴人互罵三字經云云，然既係
        互罵，則被告乙○○顯有不法侵害之犯意，自非出於防衛之意思，即無由成
        立正當防衛餘地，而得解免其上開公然侮辱之罪責。
  （三）另被告乙○○與告訴人口角辱罵後，嗣並以其行動電話召其友即被告丙○○
        前來，彭某約於當日晚間十時許到達「大里京華大樓」管理室大廳後即詢問
        被告乙○○：「是誰」，經被告乙○○指係告訴人後，被告丙○○另持塑膠
        棒脅迫告訴人下跪，告訴人拒絕聽從，即由被告乙○○徒手、被告丙○○持
        塑膠棒共同毆打告訴人，致其受有背部、左上臂部、左前臂部、左大腿部多
        處瘀傷及擦傷等傷害之事實，迭據告訴人於警、偵訊、原審審理及本院調查
        、審理時指訴甚明。現場證人陳清瑞於偵查中先證稱：案發當時證人乙○○
        打電話通知姓名不詳之男子到管理室大廳，該名男子進大廳後問被告乙○○
        「是誰」後，就手持塑膠棒毆打告訴人，被告乙○○隨後亦加入毆打告訴人
        ，該名男子有命柳正良跪下，但柳正良沒有跪下等語（見同上偵查卷第十五
        、一三八頁），嗣於原審審理時則證稱：被告乙○○與告訴人因管理費的事
        吵架，吵架罵的內容我聽不清楚，只知道是吵架，其有勸架並拉開他們，但
        沒有多久，又有一個人跑來打告訴人，我要拉也沒辦法阻止，那人拿支約一
        公尺長的塑膠棒，並叫告訴人下跪，至於告訴人有無跪下，其未注意到等語
        （見原審卷第二十七頁）；又被告乙○○於九十年十一月二十八日晚間九時
        三十八分五十七秒起至四十五分二十六秒止，共以其所有00000000
        00號行動電話撥打五通電話對外連絡，之後即無通話紀錄，而五通電話中
        有四通係撥打被告丙○○所有之0000000000號行動電話，有中華
        電信股份有限公司南臺中營運處九十一年三月二十一日中信南服字第二四四
        號函在卷足憑（見同上偵查卷第七十四頁），顯見案發當時被告乙○○急欲
        連絡催促被告丙○○到場，且證人即監視設備維修人員劉志銘於偵查中亦證
        稱：當時有看到丙○○從管理室大廳出來，也聽到裡面有拍桌子及爭吵聲，
        但警衛要其不要進去管理室，並告知主委甲○○被打等語（見同前偵查卷第
        一四四頁），顯見被告丙○○應有進入「大里京華大樓」社區管理室大廳甚
        明，參諸案發當時在社區管理室大廳者若非社區管委會委員、社區住戶，即
        係警衛或監視器維修人員，被告丙○○並非相關人員應無無故入內之理，其
        應係事先接獲被告乙○○的電話，並確有進入社區管理室大廳，顯見該名持
        塑膠棒毆打甲○○並命其跪下之男子，即係被告丙○○無訛。至被告乙○○
        雖指稱：證人陳清瑞上開前後證述內容不一，應不足憑採；且當時係與告訴
        人互毆云云，然按證人之證言或被告之供述縱令先後未盡相符，然其基本事
        實之陳述，若果與真實性無礙時，仍非不得採信，且法院本於審理所得之心
        證，就其證言或自白之一部分認可信而予採取，原非法所不許（參最高法院
        七十四年度台上字第一五九九號、四十六年台上字第一一五五號判例）。查
        觀諸證人陳清瑞上開所證述：告訴人當時是否有下跪乙節，前後雖稍有不同
        ；且無法明確供明嗣到場持塑膠棒命告訴人下跪與毆打告訴人者，是否為被
        告丙○○？然觀陳清瑞其餘上開證述內容，前後均相一致，且核與告訴人、
        證人劉志銘及上開事證，亦大致相符，自應有相當可信性，則依前開判例意
        旨說明，本院仍得就其上開證言一部分認可信，而予採認。另告訴人亦堅決
        否認有出手毆打被告乙○○情事，則被告乙○○所辯稱：告訴人亦有歐打伊
        乙事，是否可信，乃甚有疑議。更何況縱係彼此互毆，乃均屬不法之侵害，
        且均非出於防衛之意思，被告乙○○亦不得遽以主張正當防衛，而阻卻其不
        法。此外，告訴人因遭被告乙○○、丙○○之共同毆打而受有背部、左上臂
        部、左前臂部、左大腿部多處瘀傷及擦傷等傷害一節，亦有仁愛綜合醫院診
        斷證明書一份可憑（見同上偵查卷第十七頁）。綜上各情，堪認被告丙○○
        確有持塑膠棒脅迫告訴人下跪，嗣與被告乙○○共同毆打告訴人之情事。是
        被告二人上開所辯，顯均係卸責之詞，不足採信，渠等二人涉有此部分之犯
        行，亦至堪認定。
三、查被告乙○○對告訴人以手拉扯搖晃鐵門之強暴手段，欲迫使告訴人打開大門，
    致告訴人其後不得不開門至外面，則被告乙○○所為強制犯行，顯已達既遂程度
    ，核其所為，係犯刑法第三百零四條第一項之強制既遂罪，公訴人認因該鐵門上
    鎖，致被告乙○○未能得逞，應係犯同條第二項之強制未遂犯，尚有未洽。又被
    告乙○○在大樓管理室大廳公然以「幹你娘」辱罵告訴人，核其所為，另犯刑法
    第三百零九條第一項之公然侮辱罪。又被告丙○○持一公尺長塑膠棒脅迫告訴人
    跪下，惟經告訴人拒絕而未得逞，核其所為，係犯刑法第三百零四條第二項、第
    一項之強制未遂罪。另被告乙○○、丙○○分以手及持塑膠棒毆打告訴人，核被
    告二人此部分所為，均係犯刑法第二百七十七條第一項之普通傷害罪。被告二人
    就上開傷害罪部分，彼此間有犯意聯絡及行為分擔，均應論以共同正犯。被告丙○○所犯強制未遂罪及普通傷害罪二罪間，具有方法、結果之牽連關係，為牽連
    犯，應從一重之普通傷害罪處斷，公訴人認應依強制未遂罪處斷，尚有所誤解。
    被告乙○○所犯強制罪、公然侮辱罪及傷害罪三罪間，犯意各別、行為互殊，應
    予分論併罰。另按量刑輕重係屬事實審法院得依職權自由裁量之事項，苟已斟酌
    刑法第五十七條各款所列情狀而未逾越法定刑度，不得遽指為違法（參最高法院
    七十二年度台上字第六六九六號、七十五年度台上字第七０三三號判例）；且在
    同一犯罪事實與情節，如別無其他加重或減輕之原因，下級審量定之刑，亦無過
    重或失輕之不當情形，則上級審法院對下級審法院之職權行使，原則上應予遵重
    （參最高法院八十五年度台上字第二四四六號裁判意旨）。原審審酌被告乙○○
    僅因管理費之繳交問題即口出惡言，施以暴力，其犯罪動機、目的惡劣、手段激
    烈，且犯後僅坦承公然侮辱犯行，其餘犯行均砌詞卸責，未見有何悔意，犯後態
    度難認良好；另被告丙○○無端參與被告乙○○與告訴人之糾紛，到場脅迫、毆
    打告訴人，動機、目的殊可非議，手段凶惡，事後亦飾詞圖卸，並無悔意，犯後
    態度亦難認良好等一切情狀，依刑法二十八條、第二百七十七條第一項、第三百
    零四條第一項、第二項、第三百零九條第一項、第五十五條、第五十一條第六款
    、第四十一條第一項前段，罰金罰鍰提高標準條例第一條前段、第二條之規定，
    將被告乙○○所犯共同傷害罪，判處有期徒刑伍月，如易科罰金，以參佰元折算
    壹日；所犯公然侮辱罪，判處拘役貳拾日，如易科罰金，以參佰元折算壹日；所
    為強制罪，判處拘役參拾日，拘役部分並定其應執行拘役肆拾伍日，如易科罰金
    ，以參佰元折算壹日；另將被告丙○○依共同傷害罪，判處有期徒刑伍月，如易
    科罰金，以參佰元折算壹日。且說明被告丙○○用以脅迫及毆打告訴人之塑膠棒
    一支，雖係犯罪所用之物，惟並未扣案，且形體不明，並無實據可證係被告二人
    所有，復非係違禁物，無從為沒收之諭知。經核其認事用法及量刑，均無不合。
    是被告等上訴意旨猶執陳詞，或否認犯行，或認量刑過重，均不足採。其等上訴
    均無理由，應予駁回。
四、據上論斷，應依刑事訴訟法第三百六十八條判決如主文。
本案經檢察官丁○○到庭執行職務。
中      華      民      國      九十二     年     三      月    十一    日
                                臺灣高等法院臺中分院刑事第八庭
                                      審判長法  官  羅  得  村
                                            法  官  劉  榮  服
                         法  官  黃  文  進
右正本證明與原本無異。
本件不得上訴。
                                            書記官  許  麗  花
中      華      民      國      九十二     年     三      月    十三    日
附錄論罪科刑法條：
刑法第二百七十七條第一項：
傷害人之身體或健康者，處三年以下有期徒刑、拘役或一千元以下罰金。
刑法第三百零四條：
以強暴、脅迫使人行無義務之事或妨害人行使權利者，處三年以下有期徒刑、拘役或
三百元以下罰金。
前項之未遂犯罰之。
刑法第三百零九條第一項：
公然侮辱人者，處拘役或三百元以下罰金。
                                                                        Ｒ


司法院資訊處製作；財團法人民間司法改革基金會備份。
